【裁判字號】    97,消債更,580
【裁判日期】    971030
【裁判案由】    更生事件
【裁判全文】
臺灣臺南地方法院民事裁定           97年度消債更字第580號
債  務  人  甲○○
上列當事人因消費者債務清理事件聲請更生，本院裁定如下：
    主    文
聲請駁回。
聲請費用由債務人負擔。
    理    由
一、本件聲請意旨略以：債務人甲○○有不能清償債務之情事，
    且其無擔保或無優先權之債務總額未逾新臺幣（下同）1,20
    0萬元，復未經法院裁定開始清算程序或宣告破產，前雖與
    債權金融機構成立債務協商，然因每月除須繳交協商金額22
    ,000 元外，尚須負擔台東企銀個別協商款2,800元，債務人
    每月總收入扣除上開款項後，無法維持生活，故無法依協商
    條件清償協商額，債務人因不可歸責於己之事由，致履行顯
    有重大困難，為此，依消費者債務清理條例提出本件更生之
    聲請等語。
二、按債務人與金融機構協商成立者，不得聲請更生或清算，但
    因不可歸責於己之事由，致履行顯有重大困難者，不在此限
    ；本條例施行前，債務人依金融主管機關協調成立之中華民
    國銀行公會會員辦理消費金融案件無擔保債務協商機制與金
    融機構成立之協商，準用前項之規定，消費者債務清理條例
    第151條第5項、第6項亦分別有明文規定。衡諸債之關係，
    係以當事人間之信賴關係為基礎，為社會經濟組織之重要支
    柱，故當事人於以法律行為追求自己之利益之際，亦應顧及
    對方之利益，並考量債權債務在社會上之作用，本於誠實及
    信用之原則，行使債權及履行債務。是對於已陷入經濟上困
    境之消費者，若任其於惡性循環之債務窘境中生存，將衍生
    嚴重之社會問題，難以維持安定之社會經濟秩序，故為兼顧
    債權人、債務人雙方之利益，對陷於經濟上困境之消費者，
    乃允其於消費者債務清理條例施行後，得選擇以重建型之更
    生程序或清算型之清算程序清理其債務，藉以妥適調整債務
    人與債權人及其他利害關係人間之權利義務關係，保障債權
    人獲得公平受償，並謀求消費者經濟生活之重建復甦機會。
    惟對於已與金融機構協商成立，或於本條例施行前，已依金
    融主管機關協調成立之中華民國銀行公會會員辦理消費金融
    案件無擔保債務協商機制與金融機構成立協商之債務人，若
    非因不可歸責於己之事由，致履行顯有重大困難，僅係為圖
    謀減免債務，而不為債務之履行，自有違債權契約為誠信契
    約之本旨，故依消費者債務清理條例第151條第6項準用同條
    第5項前段之規定，不得聲請更生或清算，始能避免肇致道
    德危險。次按聲請更生或清算不合程式或不備其他要件者，
    法院應以裁定駁回之，但其情形可以補正者，法院應定期間
    先命補正，消費者債務清理條例第8條定有明文。
三、經查：
(一)、債務人甲○○前於消費者債務清理條例施行前，依金融主管
    機關協調成立之中華民國銀行公會會員辦理消費金融案件無
    擔保債務協商機制與金融機構於民國95年6月21日成立協商
    ，當時債務人之無擔保債務總額為2,751,711元，雙方約定
    債務人每月應償還款項合計為21,800元，債務人自95年7月
    10日起開始依約繳款，繳款3期至4期不等，而於95年11月25
    日之後即未再履行，尚欠如附表所示之債權金額等情，已據
    債務人提出協議書及無擔保債務還款計劃為證，且有各該債
    權銀行民事陳報狀附卷可稽，堪信為真實。
(二)、次查，債務人96年度薪資所得為361,537元；又其現任職於
    第三人公司，每月平均薪資金額約34,209元（97年1月至同
    年6月）；此有勞保局電子閘門查詢作業被保險人投保資料
    查詢、稅務電子閘門財產所得調件明細表及台北富邦商業銀
    行新竹分行函附交易明細在卷足憑。本件審酌我國97年度最
    低生活費標準為每人9,829元，有歷年最低生活費一覽表在
    卷足佐，則依債務人每月平均薪資所得扣除每月基本生活費
    用後之餘額，並非不能履行債務人依債務協商約定每月應償
    還之款項21,800元。債務人雖另稱：其除上開債務協商金額
    21,800元外，尚須負擔台東企銀個別協商款2,800元云云，
    惟未舉證以實其說，要難遽信。縱認屬實，然觀債務人每月
    平均薪資所得扣除每月基本生活費用後之餘額，亦與其依債
    務協商約定每月應償還款項金額加上台東企銀個別協商款之
    總額大致相當。故依債務人上開工作收入狀況，難認符合履
    行顯有重大困難之要件。
(三)、債務人雖又主張其須扶養其父黃春長，每月實際支出扶養費
    3,000元云云；惟查，債務人之父黃春長（年滿54歲）至少
    有三名子女（債務人出生別為三女），而債務人之父黃春長
    96年度之薪資所得為29,300元（平均月薪2,442元），此外
    查無其他財產，又其於97年擔任學校臨時雇工，97年2月、4
    月、6月各領取工資7,000元、3,000元、6,000元，有戶籍謄
    本、稅務電子閘門財產所得調件明細表及台南縣立新化國民
    中學97年10月6日函附卷可查，足認債務人之父黃春長非無
    謀生能力及工作收入之人。而債務人之父黃春長既能以其工
    作收入支應自己之部分生活所需，縱認其尚有受債務人及其
    他子女扶養之必要，惟此為債務人於與債權人成立債務協商
    當時即得予以考量，並非因不可歸責於己致履行顯有重大困
    難之事由。況且，負扶養義務者有數人而其親等同一時，應
    各依其經濟能力，分擔義務，此觀民法第1115條第3項規定
    即明。是若債務人因需償還其無擔保債務致其經濟能力較差
    ，亦非不得由其他扶養義務人負擔較多之扶養義務。因之，
    綜觀債務人之上開財產及工作收入狀況，債務人與金融機構
    之債權人協商成立後毀諾不履約，難謂有何不可歸責於債務
    人致其履行債務顯有重大困難之事由存在。
四、綜上所述，債務人於消費者債務清理條例施行前，既已與金
    融機構之債權人依金融主管機關協調成立之中華民國銀行公
    會會員辦理消費金融案件無擔保債務協商機制成立協商，且
    又無因不可歸責於己致履行顯有重大困難之事由，則其聲請
    更生，顯然違背消費者債務清理條例第151條第6條準用同條
    第5項前段之規定，且上開欠缺又屬無從補正，從而，依上
    開說明，應予駁回其更生之聲請，爰裁定如主文。
中    華    民    國    97    年    10    月    30    日
              民事第三庭    法      官  張季芬
上為正本係照原本作成。
如不服本裁定，應於裁定送達後10日內，以書狀向本院提出抗告
，並繳納抗告費新臺幣1千元。
中    華    民    國    97    年    10    月    30    日
                            書  記  官  顏惠華
 附表：債務人之債權人名稱、債權金額
┌───┬─────────┬─────────────┐
│編號  │債權人名稱        │現存實際債權金額（新台幣）│
├───┼─────────┼─────────────┤
│1     │渣打國際商業銀行  │債務人尚積欠信用卡本金279,│
│      │股份有限公司      │537元，及其中276,747元以年│
│      │                  │利率20%計算之利息。另含按 │
│      │                  │月依當月未繳清金額在60,000│
│      │                  │元以下者，以450元計算違約 │
│      │                  │金，當月未繳清金額在60,001│
│      │                  │元以上，100,000元以下者以 │
│      │                  │600元計算違約金，當月未繳 │
│      │                  │清金額在100,001元以上者以 │
│      │                  │1,000元計算之違約金。     │
├───┼─────────┼─────────────┤
│2     │香港上海匯豐銀行  │債務人尚積欠618,653元：   │
│      │股份有限公司      │1.匯豐銀行：317,842元。   │
│      │                  │  (1)本金274,007元。       │
│      │                  │  (2)利息43,835元。        │
│      │                  │2.原中華商銀：300,811元   │
│      │                  │  (1)本金219,607元。       │
│      │                  │  (2)利息81,204元。        │
├───┼─────────┼─────────────┤
│3     │遠東國際商業銀行  │債務人尚積欠本金11,601元、│
│      │股份有限公司      │自96年6月10日起至97年7月3 │
│      │                  │日止，以本金金額按19.71%  │
│      │                  │計算之利息，及自96年6月10 │
│      │                  │日起至97年7月3日止，以每月│
│      │                  │300元計算之違約金3,900元。│
├───┼─────────┼─────────────┤
│4     │萬泰商業銀行      │債務人尚積欠本金147,339元 │
│      │股份有限公司      │，且以此本金金額自95年11月│
│      │                  │21日起至清償日止，按年利率│
│      │                  │20%計算之利息。           │
├───┼─────────┼─────────────┤
│5     │台新國際商業銀行  │債務人尚積欠492,542元：   │
│      │股份有限公司      │1.現金卡部分：            │
│      │                  │  (1)本金288,905元。       │
│      │                  │  (2)自95年11月11日起至97年│
│      │                  │    7月1日止，以本金金額按│
│      │                  │    18.25%計算之利息，共86│
│      │                  │    ,485元。              │
│      │                  │2.信用卡部分：            │
│      │                  │  (1)本金84,115元。        │
│      │                  │  (2)自95年7月27日起至97年7│
│      │                  │    月1日止，以本金金額按 │
│      │                  │    20%計算之利息，共32,03│
│      │                  │    7元。                 │
├───┼─────────┼─────────────┤
│6     │中國信託商業銀行  │債務人計至97年7月7日尚積欠│
│      │股份有限公司      │284,045元（含信用卡款項260│
│      │                  │,151 元、現金卡款項23,894 │
│      │                  │元）。                    │
├───┼─────────┼─────────────┤
│7     │永豐信用卡股份    │債務人尚積欠211,528元，其 │
│      │有限公司          │中包含本金194,448元，及至 │
│      │                  │97年6月25日止之利息暨違約 │
│      │                  │金共17,080元。            │
├───┼─────────┼─────────────┤
│8     │台北國際商業銀行股│信用卡：162,468元（依無擔 │
│      │份有限公司        │保債務還款計劃計列）      │
├───┼─────────┼─────────────┤
│9     │台東區中小企業銀行│信用貸款：978,678元（依無 │
│      │                  │擔保債務還款計劃計列）    │
└───┴─────────┴─────────────┘


司法院資訊處製作；財團法人民間司法改革基金會備份。
